【裁判字號】    97,自,118
【裁判日期】    980612
【裁判案由】    違反著作權法
【裁判全文】
臺灣臺北地方法院刑事判決               97年度自字第118號
自  訴  人  己○○
自訴代理人  陳郁倫律師
被      告  乙○○即李卓澔）.
選任辯護人  王子文律師
上列被告因違反著作權法案件，經自訴人提起自訴及追加自訴，
本院判決如下：
    主  文
乙○○均無罪。
    理  由
壹、自訴及追加自訴意旨略以：自訴人己○○於民國97年間發覺
    被告乙○○（原名李卓澔）竟於96年間擅自違法重製伊所著
    作之「經典自然組數學統整深刻剖析論」等書籍，而分別製
    作成書名各為「卓澔數學講義」、「卓澔數學20 07 年指考
    專用自學教材（II）」、「卓澔數學20 07 年指考專用自學
    教材（III）」、「卓澔數學2007年指考專用自學教材（Ⅳ）
    」、「卓澔資優數學講義」等講義，以供被告在位於臺北市
    ○○路51號4 樓之8 之力誠文理短期補習班及位於嘉義市○○街44 8號10樓之1 之嘉義儒林升大學補習班開班授課時作
    為上課教材使用，因認被告之行為均涉有違反著作權法第91
    條第1 項之擅自以重製之方法侵害他人之著作財產權罪嫌。
貳、按犯罪事實應依證據認定之，無證據不得認定犯罪事實；又
    不能證明被告犯罪者，應諭知無罪之判決，刑事訴訟法第15
    4 條第2 項、第301 條第1 項分別定有明文。再按認定犯罪
    事實所憑之證據，雖不以直接證據為限，間接證據亦包括在
    內，但無論直接或間接證據，其為訴訟上之證明，須達於通
    常一般人均不致有所懷疑，而得確信其為真實之程度，始得
    據為有罪之認定，倘其證明尚未達到此一程度，而有合理性
    懷疑之存在時，即無從為有罪之認定，此分別有最高法院40
    年台上字第86號、76年台上字第4986號判例可資參照。
、自訴人自訴認被告涉有前揭違反著作權法罪嫌，無非係以證
    人即上揭補習班學員甲○○之證述、存證信函1 份、「經典
    自然組數學統整深刻剖析論」書籍1 本、「卓澔數學講義」
    影本1 本、「卓澔數學20 07 年指考專用自學教材（II）」
    影本1 本、「卓澔數學2007年指考專用自學教材（III）」影
    本1 本、「卓澔數學2007年指考專用自學教材（Ⅳ）」影本
    1 本、「卓澔資優數學講義」影本1 本等為主要論據。訊據
    被告堅詞否認有何違反著作權法之犯行，辯稱：伊固然有在
    臺北力誠文理短期補習班、嘉義儒林升大學補習班開班授課
    ，但自訴人所提出書名各為「卓澔數學講義」、「卓澔數學
    20 07 年指考專用自學教材（II）」、「卓澔數學20 07 年
    指考專用自學教材（III）」、「卓澔數學2007年指考專用自
    學教材（Ⅳ）」、「卓澔資優數學講義」等講義，並非伊編
    纂、也不是伊上課用講義，而96年間臺北力誠補習班除被告
    教授數學外，尚有許多數學老師，該等老師使用之教材封面
    亦均記載「卓澔數學」或「卓澔資優數學」，但伊對該等老
    師編授或使用之講義並未參與審核，亦未參與補習班行政事
    務，前開講義實難認與伊有關。另自訴人所提出之「經典自
    然組數學統整深刻剖析論」書籍是否享有編輯著作權亦非疑
    問等語。
肆、經查：
一、程序方面：
  (一)按第一審辯論終結前，得就與本案相牽連之犯罪或本罪之誣
    告罪，追加起訴。自訴程序亦準用之。而所謂「相牽連案件
    」，包括一人犯數罪之情形，刑事訴訟法第343 條、第265
    條第1 項、第7 條第1 款定有明文。是於自訴程序中，若有
    一人犯數罪之相牽連案件，自得於第一審辯論終結前追加自
    訴。本件自訴人於本案言詞辯論終結前之97年11月27日具狀
    追加，自訴被告另有違法重製行為，而製作成「卓澔數學20
    07年指考專用自學教材（III）」、「卓澔數學2007年指考專
    用自學教材（Ⅳ）」；於98年3 月26日具狀追加自訴被告另
    有違法重製行為，而製作成「卓澔資優數學講義」等講義，
    認被告此部分所為均涉犯著作權法第91條第1 項之擅自以重
    製之方法侵害他人之著作財產權罪嫌，核屬刑事訴訟法第7
    條第1 款「一人犯數罪」之相牽連案件，揆諸前開說明，本
    件自訴人追加自訴部分應屬合法。
  (二)被告雖辯稱自訴人追加起訴之部分告訴已逾6 個月告訴期間
    ，然查，自訴人雖於97年2 月間已寄發存證信函告知被告涉
    有違反著作權法之犯行，惟依該信函內容乃是提及自訴人遭
    違法重製之著作為「王牌數學題型綜合論」叢書，與本案講
    義係重製「經典自然組數學統整深刻剖析論」等書籍不同，
    有該存證信函附卷可稽，已難依該存證信函而為自訴人知悉
    本案「卓澔數學20 07 年指考專用自學教材（III）」、「卓
    澔數學20 07 年指考專用自學教材（Ⅳ）」、「卓澔資優數
    學講義」講義亦遭違法重製之事實，並以此存證信函寄發時
    間作為自訴人知悉及起算告訴期間，再依自訴人陳稱係於97
    年8 月間始取得「卓澔數學20 07 年指考專用自學教材（III
    ）」、「卓澔數學20 07 年指考專用自學教材（Ⅳ）」講義
    ；另於97年12月再取得「卓澔資優數學講義」講義，經比對
    後，始知悉、確認被告另涉有侵害著作權之犯行，亦無悖離
    常情，及遍查全卷事證，並無證據可資證明自訴人前揭所述
    有不實之處，是自訴人分別於97年11月27日、98年3 月26
    日具狀向本院提出告訴，請求追加自訴均未逾6 個月之告訴
    期間。
  (三)按刑事訴訟法第159 條第1 項規定：「被告以外之人於審判
    外之言詞或書面陳述，除法律有規定者外，不得作為證據。
    」，係酌採英美法之傳聞法則，但於第159 條之1 至第159
    條之5 增設例外規定，以應實務需要，俾符實體真實發現之
    訴訟目的。而證人丙○○於97年12月21日所書立載明有李卓
    澔老師上課用教材資料之文書，應屬被告以外之人於審判外
    之書面陳述，依上開規定，原則上不得作為證據，且查無同
    法所規定之例外情形，是證人丙○○於該文書中之陳述內容
    ，不具證據能力。
  (四)按法院基於證據裁判主義之原則，對於公訴人所舉資以證明
    犯罪事實之證據，究竟有無證據能力，即該證據是否具有作
    為嚴格證明資料之能力或資格，須優先於證據之憑信性而為
    調查，必先具有證據能力，始許由法院據而判斷其證明力，
    倘無證據能力，自不發生證據證明力之判斷問題（參見最高
    法院86台上7308號判決）。而所謂證據之關連性，係指該項
    證據在客觀上可供評斷當事人之主張或抗辯是否真實，即屬
    之。查，被告雖指稱「經典自然組數學統整深刻剖析論」書
    籍、「卓澔數學講義」、「卓澔數學20 07 年指考專用自學
    教材（II）」、「卓澔數學20 07 年指考專用自學教材（III
    ）」、「卓澔數學2007年指考專用自學教材（Ⅳ）」、「卓
    澔資優數學講義」等書籍或講義，與本案無關，而無證據能
    力云云，惟該等證據，非但可佐證自訴人指述被告涉犯違反
    著作權法犯行部分，且均有助於通盤考量本案犯罪成立與否
    ，是上開書證與本件被告之犯罪事實間，當然具有相當之關
    連性，皆屬有證據能力之證據。
二、實體方面：
  (一)被告原名為李卓澔，於97年間確實曾分別在臺北市力誠文理
    短期補習班、嘉義市儒林升大學補習班開班授課，而該補習
    班確實有印製「卓澔數學講義」、「卓澔數學20 07 年指考
    專用自學教材」、「卓澔數學20 07 年指考專用自學教材（
    II）」、「卓澔數學20 07 年指考專用自學教材（III）」、
    「卓澔數學2007年指考專用自學教材（Ⅳ）」、「卓澔資優
    數學講義」等講義，供前往補習之學員使用等情，此為被告
    所不否認，並有卷附「卓澔數學講義」、「卓澔數學20 07
    年指考專用自學教材」、「卓澔數學20 07 年指考專用自學
    教材（II）」、「卓澔數學20 07 年指考專用自學教材（III
    ）」、「卓澔數學2007年指考專用自學教材（Ⅳ）」、「卓
    澔資優數學講義」等講義在卷可稽，是此部分事實，首堪認
    定。
  (二)又依證人甲○○於本院審理中證稱：自證3 、4 、6 、7 號
    數學講義（即「卓澔數學講義」、「卓澔數學20 07 年指考
    專用自學教材（II）」、「卓澔數學20 07 年指考專用自學
    教材（III）」、「卓澔數學2007年指考專用自學教材（Ⅳ）
    」）是伊所有，是伊在補習班拿的，這不是上課講義，是拿
    回去作之自學教材。該等書籍不確定是否被告上課前所發放
    除被告以外，還上2 、3 位老師的課，該等老師也會發講義
    ，但講義上不會印製老師名字。伊不去上別老師的課，亦可
    以拿到其他老師的講義等語（見本院98年2 月12日審判筆錄
    第3 頁至第6 頁）；證人丁○○於本院審理中證稱：伊93年
    至97年在臺北力誠短期文理補習班擔任輔導老師，伊96年間
    是擔任被告授課班級的輔導老師，伊擔任被告授課班級輔導
    老師期間，並沒有看過自證3 、4 、6 、7 號數學講義（即
    「卓澔數學講義」、「卓澔數學20 07 年指考專用自學教材
    （II）」、「卓澔數學20 07 年指考專用自學教材（III）」
    、「卓澔數學2007年指考專用自學教材（Ⅳ）」）。伊記得
    96 年 學期當時，力誠短期文理補習班的數學老師就有許哲
    、游卓澔、黃卓澔、鄭澔，這些是在補習班使用的名稱，因
    為這是壹個品牌，伊去其他地方上課也會叫張卓澔。其他老
    師的講義封面也會打卓澔數學或卓澔資優數學，且老師編完
    之後就將講義交給主任，主任送印，主任不會問內容，只看
    數量，伊編的講義不需要交給被告審核等語（見98年2 年12
    月審判筆錄第9 頁至第12頁）；證人戊○○於本院審理中證
    稱：伊曾經是該補習班的財務監察，91年至97年間在臺中儒
    林補習班擔任班主任，臺中補習班老師教材送印部分都由伊
    經手。教材是由任課老師交給伊同仁，麻煩行政人員送印。
    印回來後，由行政人員也就是導師發放。另上課的講義一定
    是上課老師親自給的，自學教材絕大部分是輔導老師給的，
    自學教材來源是輔導老師自己製作的交給行政人員送印。被
    告在臺北力誠補習班上課教材，伊雖沒有經手，但教材一般
    都是一起印，被告在臺北力誠補習班是負責教書，並沒有參
    與行政事務等語（見98年3 月26日審判筆錄第3 頁至第8 頁
    ）；證人庚○○於本院審理中亦證稱：伊是臺北力誠補習班
    主任，被告在臺北力誠補習班上課講義都是由臺中印好送過
    來，被告是臺北補習班的股東，只負責上課，並不會參與行
    政事務等語（見98年3 月26日審判筆錄第10頁至第13頁）。
    而證人甲○○僅為臺北力誠短期文理補習班之學員，所為證
    言應無故意偏袒被告或自訴人之必要；另證人丁○○、戊○○、庚○○斯時雖分別為臺北力誠短期文理補習班之輔導老
    師、財務監察委員或主任，惟3 人既經具結，應無甘冒偽證
    罪之風險，虛偽陳述之必要，何況，證人丁○○、戊○○、
    庚○○3 人證述上開情節，並無悖離一般補習班經營方式常
    情，證人甲○○等4 人所為前開證言，應屬實情，堪可採信
    。是綜析上開證人之證詞內容，均未指稱本案講義係由被告
    所編纂或經被告在臺北力誠短期補習班開班授課時使用之上
    課教材，亦未指證被告有參與編撰、審核本案講義，而與該
    講義編授者有犯意聯絡、行為分擔之情形甚明。
  (2)又本案上開講義封面雖印製有「卓澔數學」、「卓澔資優數
    學」，另其中卓澔資優數學（即自證12）內頁第1 頁印製有
    「李卓澔老師編授」字樣等情，惟依證人戊○○於本院審理
    中再證稱：講義封面其實是一開始就印大量，1 年200,000
    份，印好的封面有的放臺北，有的放臺中，需要的人自己拿
    去印刷廠，印刷廠把內容印好後，就把封面套印上去，所以
    內容與封面是分開印的，內容是黑白印刷，而封面是彩色印
    刷，所有的講義都是這樣印刷，輔導老師只有給內容等語（
    見98年3 月26日審判筆錄第9 頁），且參以一般補習業者確
    實會以授課老師當中最具名氣老師之名字，作為廣告訴求、
    標榜該補習班教授課之程品質保證，並將該老師之名字廣泛
    用於各講義或廣告看板上，以便吸引、招徠學員前來補習之
    情，堪認上開講義封面應係臺北力誠短期補習班、嘉義儒林
    升大學補習班所自行印製，而與講義內容之編纂者並無關係
    ；另觀諸卷附「卓澔資優數學講義（即自證12號）」內容，
    於試題下方，均已附註詳細解答，且編排方式皆與「卓澔數
    學講義」、「卓澔數學20 07 年指考專用自學教材（II）」
    、「卓澔數學20 07 年指考專用自學教材（III）」、「卓澔
    數學2007年指考專用自學教材（Ⅳ）」）等自學講義內容相
    同，是該數學講義（即自證12號）顯非用於上課教授課程使
    用，應屬自學教材。又自學教材多是輔導老師所製作、交由
    送印，且老師編製完成後即交給主任送印，主任並不會詢問
    講義內容，只管印製數量等情，已經證人戊○○、丁○○證
    述明確在卷，如前所述，及參以該等補習班並未設有嚴格制
    度管控補習班內講義之製作、印製流程，以區分各本講義之
    編輯者，實難排除該本講義內容係被告以外之人所編纂、並
    於送印後，發放學員自行練習使用。何況，經本院檢視被告
    所提出之「卓澔資優數學坐標系講義」（即被證3） 內頁印
    製有「李卓澔老師、卓澔資優數學團隊編授」等字樣，亦確
    實有由其他授課老師編纂上課講義後，以被告名義為編授老
    師，而未具己名即印製講義之情形，基此，本院實難逕以本
    案講義封面印製有「卓澔數學」、「卓澔資優數學」，另其
    中「卓澔資優數學（即自證12）」內頁第1 頁印製有「李卓
    澔老師編授」等字樣，即據認該等講義均係被告所編纂製作
    ，或知情而參與該等講義之編撰。
  (三)臺灣臺北地方法院檢察署97年度調偵字第621 號移送本院審
    理被告擅自違法重製自訴人所著作之「王牌數學題型綜合論
    」系列叢書，而製成講義，以供被告在補習班教學使用，而
    與本案屬同一事實云云。惟查：同一案件經檢察官依第228
    條規定開始偵查者，不得再行自訴。但告訴乃論之罪，經犯
    罪之直接被害人提起自訴者，不在此限，刑事訴訟法第323
    條第1 項定有明文。又所謂同一案件，係指所訴前後兩案為
    同一被告，其被訴之犯罪事實亦屬同一者而言，如前後兩案
    之被告雖屬同一，但其被訴之犯罪事實不同，即非同一案件
    。又實質上或裁判上一罪之犯罪事實，均屬同一事實。而本
    件自訴人提起自訴認被告所侵害者為其所著作發行之「經典
    理論自然組數學統整深刻剖析論」一書之著作權，與自訴人
    於偵查中告訴被告侵害其所著為「王牌數學題型綜合論」叢
    書情則各次侵害之著作財產權法益，已不相同，且參以行為
    人違反著作權法第91條第1 項之擅自以重製之方法侵害他人
    之著作財產權罪之原因，不一而足，其多次行為，未必皆出
    於行為人之一個犯意決定而為之，是本院實難認本案與移送
    審理之偵查案件是屬同一案件，自應退由檢察官另為適法之
    處理。
伍、綜上所述，自訴人所提有關證據，並未達於通常一般之人均
    不致於有所懷疑，而得確信被告有自訴人所指稱之違反著作
    權法犯行之程度，殊難逕繩以被告違反著作權法之罪責。此
    外，本院復查無其他具體之事證以證明被告有何自訴意旨所
    指之違反著作權法犯行，因不能證明被告犯罪，揆諸前揭說
    明，自應對其逕為無罪判決之諭知。
據上論斷，應依刑事訴訟法第343 條、第301 條第1 項，判決如
主文。
中    華    民    國    98    年    6     月    12    日
                        臺灣臺北地方法院刑事第十七庭
                            審判長法  官    劉煌基
                                  法  官    葉力旗
                                  法  官    賴淑美
以上正本證明與原本無異。
如不服本判決應於收受送達後10日內向本院提出上訴書狀，並應
敘述具體理由；其未敘述上訴理由者，應於上訴期間屆滿後20日
內向本院補提理由書（均須按他造當事人之人數附繕）「切勿逕
送上級法院」。
                                  書記官    許翠燕
中    華    民    國    98    年    6     月    18    日


司法院資訊處製作；財團法人民間司法改革基金會備份。
